【裁判字號】    95,台上,4828
【裁判日期】    950831
【裁判案由】    偽造有價證券等罪
【裁判全文】
最高法院刑事判決            九十五年度台上字第四八二八號
    上   訴   人  台灣高等法院台中分院檢察署檢察官
    上訴人即被告  甲○○
                  乙○○
                  己○○
                          巷1.
                  丁○○ 原.
                          巷7.
    被        告  丙○○ 原.
                  戊○○ 原.
                          路1.
上列上訴人等因被告等偽造有價證券等罪案件，不服台灣高等法
院台中分院中華民國九十二年九月十六日第二審判決（九十年度
上訴字第二一二五號，起訴案號：台灣台中地方法院檢察署八十
九年度偵字第八０四三、九六七八、九八二三、九九三四、一四
四一三號），提起上訴，本院判決如下：
    主  文
上訴駁回。
    理  由
按刑事訴訟法第三百七十七條規定，上訴於第三審法院，非以判
決違背法令為理由，不得為之。是提起第三審上訴，應以原判決
違背法令為理由，係屬法定要件。如果上訴理由書狀並未依據卷
內訴訟資料，具體指摘原判決不適用何種法則或如何適用不當，
或所指摘原判決違法情事，顯與法律規定得為第三審上訴理由之
違法情形，不相適合時，均應認其上訴為違背法律上之程式，予
以駁回。本件原審經審理結果，認為上訴人即被告甲○○、乙○
○、丁○○、己○○與被告丙○○（原名韓名德）、戊○○（原
名江銘滄）有其事實欄所載之犯行，因而撤銷第一審科刑之判決
，改判適用行為時及裁判時之法律，仍依牽連犯，從一重論處丙
○○行使偽造有價證券罪刑，均論處甲○○、戊○○、丁○○（
原名謝溝昌）連續行使偽造私文書，足以生損害人於他人罪刑（
戊○○為累犯），皆論處乙○○、己○○行使偽造私文書，足以
生損害人於他人罪刑（己○○為累犯），已詳敘調查、取捨證據
之結果及憑以認定犯罪事實之心證理由。並就被告等人否認犯行
之供詞及其等所辯各語認非可採，予以論述。就形式上觀察，原
判決要無採證認事違背經驗法則、論理法則或理由不備等違背法
令之情形。檢察官上訴意旨略以：原判決事實認定被告等六人與
其他不詳姓名之成年男、女等多人，分別由其中二人至五人不等
，共同意圖不法之所有，組成詐騙集團行騙，理由亦敘明被告等
六人與共同行騙之人，有犯意聯絡及行為分擔，均為共同正犯，
但主文卻均未諭知「共同」，顯有判決理由矛盾之違法。甲○○
上訴意旨略謂：原判決僅憑其事實欄(一)(三)(五)(九)部分所示被害人王
宗芳等人之指認，即認甲○○參與此等部分之犯行，但其中(一)部
分之被害人就甲○○行為當時穿著與所攜物品，均語焉不詳，而
領款之人究為何人，應有郵局之錄影可查；(三)部分之被害人初指
認行騙者係甲○○，嗣又指認係乙○○，先後不一，且供指認時
，並未加列其他人照片，亦有欠當；(五)(九)部分之被害人或年齡甚
大，或未指出嫌犯之特徵，彼等之指認均難以憑信，原判決俱未
詳加調查，即予採信，顯有證據調查職責未盡之違法。乙○○上
訴意旨略以：原判決認乙○○有其事實欄(八)(十二)部分之犯行，然其
中(八)部分，證言即郵局人員於偵查中並未指認乙○○；另(十二)部分
，被害人亦未指認乙○○，且當天甲○○係以學習推銷健康食品
為由，偕同乙○○前往，乙○○僅於車上等候，並未隨同進入被
害人住處，對甲○○與丙○○詐騙被害人一事，毫無所悉，原判
決未能說明乙○○參與此部分犯行之理由，遽認乙○○犯罪，採
證自屬違法。又原判決既認乙○○上開犯行，分別與丙○○、甲
○○間有犯意聯絡及行為分擔，主文卻未論以「共同」實行，亦
有適用法則不當之違法。丁○○上訴意旨則以：共同正犯間須有
犯意聯絡，本件被害人無一指認丁○○，且同案被告亦均不認識
丁○○，丁○○與彼等間如何可能有犯意聯絡，原判決未敘明理
由，徒以提款單上留有丁○○指印，或由丁○○所書，即認其為
詐騙集團成員，認事用法顯有違誤。己○○上訴意旨略謂：原判
決事實(七)部分之不詳姓名男子向被害人行騙後，至己○○經營之
檳榔攤時，並未著警察制服，己○○無從知悉彼等前曾以警察身
分向被害人行騙，自不可能與彼等有犯意聯絡及行為分擔；且己
○○雖將檳榔攤轉讓他人，但仍常至該處尋訪友人，是己○○所
為受不詳姓名者至檳榔攤請其幫忙提款之辯解，與事實並無不符
，且己○○苟與彼等均為共同正犯，當天既提領新台幣（下同）
二十五萬元，豈有僅收取區區三千元之理？再者，台中縣大甲鎮
與清水鎮相距最多僅需二十鐘車程，乃原判決未實地勘測，即認
該車程約需時三十分，並遽為對己○○不利之認定，顯然違背法
令各云云。惟查：（一）、有罪之判決書，其認定事實、所敘理
由及援用科刑法條均無錯誤，僅主文論罪之用語欠周全，於全案
情節與判決本旨並無影響者，難謂有判決理由矛盾之違法，非不
得以裁定更正之。原判決事實認被告等六人及王順發彼此間或為
新象公司員工，或為鄰居，與其他不詳姓名之成年男女數人，由
其中二人、或三人、或四人、或五人，共同基於意圖為自己不法
所有之概括犯意聯絡，組成詐欺集團，藉口新象公司員工處理公
司業務，或由其中一人穿著警察制服冒稱警察執行職務，連續向
其事實欄所示之被害人王宗芳等詐騙財物，理由內並敘明各該次
共同前往詐騙之人間，均有犯意聯絡及行為分擔，皆為共同正犯
，所引用之科刑法條亦列載刑法第二十八條，其主文雖未記載「
共同」，顯為單純文字之漏載，因於全案情節與判決本旨並無影
響，且業經原審依法以裁定更正，於被告等六人之主文均分別加
載「共同」，故原判決之瑕疵已不存在，檢察官及乙○○猶執以
指摘原判決不當，自非適法之第三審上訴理由。（二）、刑事訴
訟實務上對人之指認，乃由被害人或目擊證人指出實行犯罪行為
之人，其正確性常受指認人本身觀察力、記憶力及真誠程度等因
素所影響，是案發後之初次指認對案件偵查之方向甚或審判心證
之形成，常有重大之影響，固當力求慎重無訛，依訴訟制度健全
國家之例，以「真人列隊指認」方式為之，不宜由單獨一人，或
僅提供單一照片或陳舊相片，以供指認，但若被告或犯罪嫌疑人
係社會（地區）知名人士、與指認人熟識之人、現行犯、準現行
犯或具顯著特徵、曾與指認人長期且近距接觸或其他無誤認之虞
者，仍得單獨供指認。原判決事實欄(一)(三)(五)(九)部分，依各該被害
人所述，甲○○等前往行騙時，均先託詞誘使被害人陷於錯誤而
交付印章、存摺，其中(五)(九)部分，被害人並搭乘甲○○等人所駕
駛之汽車，是各該被害人與行騙之甲○○等人當天有相當時間且
近距離之接觸，該等被害人對甲○○之指認，縱非以「列隊」之
方式，而僅單人供其指認，亦應無誤認之虞；至上開(三)部分之被
害人李如明嗣於第一審時，雖另指乙○○為行騙之人，然原判決
已說明，依卷附之乙○○出境紀錄，其迄民國八十九年四月十九
日始返回台灣，自不可能於同年月十八日向被害人行騙，該指認
應係時隔日久，記憶有誤所致，參以李如明警詢中供其指認之甲
○○照片，甚為清晰，自非陳年之模糊口卡、照片可比。是原審
採為判決之基礎，均無甲○○上訴意旨所指採證違背證據法則之
可議。（三）、原判決認定乙○○有其事實欄(八)(十二)所示之犯行，
係依憑被害人黃秋法、劉建勛之指認，而黃秋法之指認並與證人
即台中縣東勢鎮中嵙口郵局職員江森松所為乙○○即係至該局提
款之人之證言相符，另乙○○亦坦承八十九年五月十五日與丙○
○、甲○○前往劉建勛住處等情為其主要論據。對乙○○所辯當
日因甲○○偕同其前往學習推銷健康食品，其始隨同前往，且其
僅在車上等候，並未進入劉宅等語，亦以當天乙○○等人前往被
害人住處時並未攜帶任何健康食品，與推銷健康食品顯不相干，
且乙○○苟為學習推銷商品而前往，何以卻又逗留車上，未偕同
甲○○等進入劉宅，況警方並在彼等所駕駛之Ｘ９－７２１１車
內起獲警察制服一套，因認乙○○所辯，純屬卸責，乃予以摒棄
不採，亦無乙○○上訴意旨所指之證據上理由矛盾可言。（四）
、原判決認定丁○○有其事實欄(三)(四)，己○○有其事實欄(七)所載
之犯行，分別係以各該次之取款單，業據丁○○、己○○分別坦
承為其所書，且與卷附之彼等於第一審當庭所書筆跡相符，丁○
○關於(三)部分所書及己○○所書之取款單經送請內政部警政署刑
事警察局鑑定結果，其上確均分別有彼等指紋，有各該鑑定書可
憑為其論據。就丁○○所辯其係受堂兄謝慶麟之委託代為提款及
己○○所辯其係於所經營之檳榔攤，受二不詳姓名者以有腳疾行
動不便為由委其取款云云，亦以證人謝慶麟業於偵訊及第一審審
理時一致證稱八十九年四月十八日未曾囑丁○○為其提款，其僅
曾因丁○○向其借款而允其自行前往提款，但均僅三、五萬元等
語，核與丁○○之辯解及本件其所書取款條之數額均多達三十萬
元之情形不符，另己○○之辯解，就委託取款人究為「阿成」或
「阿信」，取款單是否其填寫及取款之經過等各節，先後所述均
不一致，且依其所述，當時該委託之人車上既另有友人同行，何
以須再委託非熟識之己○○代為提款，況己○○亦自承該檳榔攤
早於八十九年三月初即已歇業等情，詳為論述彼等所辯，均事後
圖卸，不足採信，核與客觀存在之經驗法則與論理法則並無違背
，自屬原審採證認事職權之適法行使。另原判決認依己○○所述
之提款經過，其車程需時一小時以上一節，並非原判決認定己○
○犯行之唯一事證，且捨此亦不致動搖上開事實認定，自於判決
結果不生影響。丁○○、己○○上訴意旨，純係就原審已經詳細
調查並於判決理由內指駁說明之事項，執陳詞重為事實上之爭執
，亦難謂為適法之第三審上訴理由。依上揭說明，上訴人等之上
訴均為違背法律上之程式，俱應予駁回。至原判決認被告等六人
尚牽連犯詐欺取財、詐欺取財未遂、僭行公務員職權、公然冒用
公務員服飾等之不得上訴第三審罪名部分，因得上訴之行使偽造
有價證券及行使偽造私文書等重罪部分，上訴不合法，則此等輕
罪部分，自無從適用審判不可分之原則，併為實體上之審判，亦
應從程序上併予駁回。
據上論結，應依刑事訴訟法第三百九十五條前段，判決如主文。
中    華    民    國  九十五  年    八    月  三十一  日
                      最高法院刑事第八庭
                          審判長法官  張  淳  淙
                                法官  張  春  福
                                法官  呂  丹  玉
                                法官  洪  昌  宏
                                法官  蔡  彩  貞
      本件正本證明與原本無異
                                      書  記  官
中    華    民    國  九十五  年    九    月    八    日
                                                Ａ


司法院資訊處製作；財團法人民間司法改革基金會備份。
